【裁判字號】    89,易,446
【裁判日期】    920924
【裁判案由】    詐欺
【裁判全文】
臺灣臺東地方法院刑事判決                          八十九年度易字第四四六號
    公  訴  人  臺灣臺東地方法院檢察署檢察官
    被      告  丙○○
                戊○○
    共      同
    選任辯護人  邱聰安律師
右列被告因詐欺案件，經檢察官提起公訴（八十九年度偵緝字第二九、三二號），本
院判決如左：
    主  文
丙○○意圖為自己不法之所有，以詐術使人將本人之物交付，處有期徒刑陸月，如易
科罰金，以參佰元折算壹日。
戊○○無罪。
    事  實
一、丙○○為瑞章工程行之實際負責人，意圖為自己不法之所有，於民國八十五年七
    月間，與丁○○簽訂工程承攬書，向丁○○承攬位於臺東縣臺東市中興橋兩旁之
    利家市地重劃工程清水模板工程（下稱系爭工程），嗣於同年八月二十六日，至
    丁○○位於臺東縣臺東市○○街四十二號住處，佯以預購系爭工程材料為由，向
    丁○○調借新臺幣（下同）三百萬元，並以本人名義簽立同面額之本票乙紙供作
    擔保，致使丁○○不疑有他，如數開立華南銀行臺東分行為付款人之支票乙紙予
    丙○○，詎丙○○取得支票後，即交由不知情之戊○○，由其於同年月二十七日
    至中國農民銀行臺東分行處，將該紙支票以戊○○名義匯入其不知情之妹婿蔡昭
    文在彰化銀行南豐分行開設之帳戶內，以償還積欠蔡昭文之債務，並於同年月二
    十九日偕其妻戊○○遷居至臺中縣大雅鄉，向丁○○所借款項則分文未還，承攬
    之工程亦置之不理，丁○○經催討無著，始知受騙。
二、案經丁○○訴由臺灣臺東地方法院檢察署檢察官偵查起訴。
    理  由
壹、被告丙○○部分：
一、訊據被告丙○○固坦承其為瑞章工程行實際負責人，有在上揭時、地，與告訴人
    丁○○簽訂系爭工程承攬契約、向告訴人借款三百萬元，及將所借得之款項匯予
    蔡昭文以清償債務之事實，惟矢口否認有何詐欺犯行，辯稱：伊並沒有以買材料
    為由向告訴人借款，而是因為週轉不靈，所以才向告訴人借款去墊票款及清償其
    他債務，該筆借款與伊向告訴人承攬之工程契約無關，向告訴人承攬之工程是因
    為不敷成本才沒有施作，況且，告訴人先前向伊父親乙○○購買億欣營造有限公
    司（下稱億欣營造）牌照，尚有價金尚未給付，伊可資抵扣該筆借款，故伊沒有
    詐欺之意思云云。經查：
（一）右揭犯罪事實，業據告訴人丁○○於偵、審中指述綦詳，復有工程承攬書、華
      南銀行臺東分行支票、現金支出傳票、本票、中國農民銀行匯款申請書代收入
      傳票各影本一份及營繕工程結算明細表、詳細價目表各乙份在卷可稽。
（二）依卷附工程承攬書、現金支出傳票影本觀之，被告丙○○與告訴人雙方約定於
      八十五年七月開工，被告向告訴人借款之日期為同年八月二十六日，距約定開
      工日未久，而本件工程承攬契約簽訂後，被告丙○○並未施作，為其所自承不
      諱，又本件工程所用之清水模板，完工結算之工程總價為一千一百五十五萬零
      九十七元，有內政部土地重劃局九十年七月十八日九十地工市字第六四四八號
      函及所附營繕工程結算明細表、詳細價目表在卷可參。依上判斷，告訴人甫與
      被告丙○○簽訂高價承攬契約，迄同年八月二十六日被告丙○○向告訴人調借
      三百萬元時，系爭工程仍尚未進行，則在此情形下，告訴人所在意者，當是系
      爭工程能否儘快進行，當無在被告丙○○遲不動工之情況下，猶另行借予被告
      丙○○與系爭工程無關之款項，而放任工程延宕之理，是告訴人指述被告丙○○係以需購買材料為由，向其借得三百萬元一事，已非無據。
（三）被告丙○○雖辯稱：在卷附現金支出傳票上，有「週轉金」、「月息壹分」等
      字樣，且伊有簽立三百萬元之本票一紙，並交付其所有之臺東市○○街一○八
      號房屋所有權權狀給告訴人供作擔保，顯見此筆借款乃一般之借款，而與系爭
      工程無關云云。然而，被告丙○○所指將房屋所有權狀交予告訴人一節，並無
      何證據以佐其說，且被告既已簽立本票供擔保，又何須另交付房屋所有權狀，
      復於交付房屋所有權狀時未簽立任何字據或以其他方式留存證據，此已有違常
      情，況上開房屋，於八十九年九月九日另行拍賣予第三人徐銀儀，有土地登記
      謄本一份在卷可稽，告訴人並未由此獲致清償，是被告丙○○稱有交付房屋所
      有權狀予告訴人一節，已難採信；又被告丙○○在承攬系爭工程前，曾有承包
      告訴人其他工程之經驗，並有類此借錢買材料之情況，借款之方式亦均是約定
      利息，並開立本票，此業據告訴人指述明確，並經被告丙○○自承不諱（見本
      院九十二年八月二十七日審判筆錄），顯見本次借款方式乃類同歷來之借錢買
      料情形，是尚不得以上開「週轉金」、「月息壹分」文字及簽立本票等情，即
      認此係單純之借款而非借錢買料；況且，以一般借款言，為確保債權，通常會
      簽立借據，載明借貸雙方姓名、借款日期、金額，言明清償期限、方式，甚而
      多會要求保證人等，以示慎重，乃告訴人並非至愚之人，且富商場經驗，當無
      忽略此節，率爾以上揭簡略之方式，借予被告丙○○三百萬元之理。是以，由
      雙方前有承攬合作關係，參以歷來借錢買料方式，及本次借款時點適在簽訂系
      爭工程承攬契約後未久等情觀之，顯見告訴人係基於雙方之前建立之信賴關係
      ，復因被告丙○○告以本次借款將用於所承攬之系爭工程，才循慣例，在現金
      支出傳票上為簡要記載，並由被告丙○○開立相同面額本票後，即借款予被告
      丙○○。
（四）被告丙○○雖另辯稱：告訴人先前向伊父親乙○○購買億欣營造牌照，尚有價
      金尚未給付，伊可資抵扣該筆借款，故伊沒有詐欺犯意云云。惟訊之告訴人堅
      稱：本件借款與牌照買賣係屬二事，有關牌照買賣一事，早已和被告丙○○之
      父親乙○○會算清楚等語。參以被告丙○○亦自承：借錢的時候沒有和告訴人
      提及買牌欠錢的事等語（見本院九十二年八月二十七日審判筆錄），足見在借
      款之時，依雙方之認知，確與牌照買賣無關。至告訴人固不否認與證人乙○○
      間確有買賣牌照之事，但就該交易是否已結算清楚一節，告訴人與證人乙○○
      各執一詞，顯見該筆買賣確有糾葛之情，然而，系爭牌照買賣之爭議，既係存
      在證人乙○○與告訴人之間，而是否確有此筆債權債務關係，復有爭執，尚待
      雙方共謀解決之道，則被告丙○○焉能單方面以此一不屬於己、存否及數額均
      有疑義之不確定債權主張抵銷，況且，被告丙○○於借錢伊始，即未曾向告訴
      人說明此情，則本件是否確有詐欺情事，所應審究者，仍在於被告丙○○是否
      確有如告訴人所指，以佯稱購買材料為由，而向告訴人借款之事實，至被告丙○○借款之初，內心是否存有將來可以告訴人積欠其父之買牌金額抵銷此一借
      款之想法，要為動機為何之探究而已，尚不影響本件詐欺行為之認定。
（五）被告丙○○於借得上開款項後，旋於翌日將之交由其妻戊○○匯入蔡昭文帳戶
      內，以清償債務，業據其供承不諱，核與共同被告戊○○供述情節相符，並有
      中國農民銀行匯款申請書代收入傳票一份在卷可稽，而被告丙○○亦自承，所
      承攬之工程並未施作，足證其向告訴人借支上開款項，意在清償自身債務，初
      無用於購買材料之意，甚且，被告丙○○借得上開款項後，隨即於同年月二十
      九日，即偕其妻戊○○遷移至臺中縣大雅鄉，此有共同被告戊○○之戶籍謄本
      一份在卷足憑，復為被告丙○○所是認，顯見其急於取款清償他債，且無償還
      告訴人之意，以致告訴人追討無門，是其具有為自己不法所有之意圖甚明。
（六）綜上，足證本件被告丙○○確有告訴人所指，佯以購買材料為由，向告訴人詐
      款三百萬元之施用詐術行為；而告訴人確因被告丙○○告以該借款確將用於購
      買材料，以進行系爭工程，因而陷於錯誤，始行交付款項之事實。本件事證已
      臻明確，被告丙○○所辯，無非卸責之詞，不足採信，其詐欺犯行洵堪認定，
      應依法論科。
二、核被告丙○○所為，係犯刑法第三百三十九條第一項之詐欺取財罪。爰審酌被告
    丙○○之素行、犯罪之動機、目的在圖不法所有，所用之手段，對於告訴人所生
    之財產上損害，犯後猶矢口否認犯行，遲不賠償告訴人所受損害等一切情狀，量
    處如主文所示之刑，查被告行為後，刑法第四十一條已於九十年一月十日修正公
    布，並自同年月十二日生效，其中得易科罰金之法定刑標準，從犯最重本刑為三
    年以下有期徒刑以下之刑之罪，修正為犯最重本刑為五年以下有期徒刑以下之刑
    之罪，新舊法比較結果，以新法有利於被告，依刑法第二條第一項前段規定應適
    用新法，並諭知易科罰金之折算標準。
貳、被告戊○○部分：
一、公訴意旨略以：被告戊○○與其夫丙○○基於共同意圖為自己不法所有之犯意聯
    絡，明知渠等二人已陷於無償債能力之嚴重狀態，分由戊○○擔任英竣營造有限
    公司負責人，丙○○負責實際經營，於上開時地，向丁○○承攬系爭工程，在簽
    妥工程承攬契約書後，丙○○佯以預購材料為由，簽立其本人名義之本票乙紙為
    據，向丁○○調借三百萬元，致使丁○○不疑有他，如數開立華南銀行臺東分行
    為付款人之支票予丙○○，詎丙○○取得支票後，即交予戊○○，由其於同年月
    二十七日間至中國農民銀行臺東分行處，將該紙支票以戊○○名義匯入彰化銀行
    南豐分行不知情之蔡昭文帳戶內，之後提領一空，並於同年九月九日舉家搬遷逃
    匿，所承攬之系爭工程則置之不理，因認被告戊○○涉有刑法第三百三十九條第
    一項之詐欺取財罪等語。
二、按犯罪事實應依證據認定之，無證據不得推定其犯罪事實；不能證明被告犯罪者
    ，應諭知無罪之判決，刑事訴訟法第一百五十四條第二項、第三百零一條第一項
    分別定有明文。又認定犯罪事實所憑之證據，雖不以直接證據為限，間接證據亦
    包括在內，然無論直接或間接證據，其為訴訟上之證明，須於通常一般之人均不
    致於有所懷疑，而得確信其為真實之程度者，始得據之為有罪之認定，倘其證明
    尚未達到此一程度，而有合理性懷疑之存在時，即無從為有罪之認定，最高法院
    著有七十六年臺上字第四九八六號判例可資參照。
三、公訴意旨認被告戊○○涉有刑法第三百三十九條第一項之詐欺取財罪嫌，無非係
    以告訴人丁○○之指述，及卷附之工程承攬書、華南銀行臺東分行支票、現金支
    出傳票、本票及中國農銀行匯款申請書代收入傳票各一份等為據，惟訊之被告戊○○堅詞否認犯行，辯稱：伊只是掛名瑞章工程行負責人，實際經營者是伊先生
    丙○○，工程的事都是丙○○在負責，不知道丙○○是因何事向告訴人借款，至
    匯錢給蔡昭文一事，也是丙○○要伊匯款的，伊不知那是什麼錢等語。經查：
（一）被告戊○○固登記為瑞章工程行負責人，惟實際經營係由其夫丙○○負責乙情
      ，除據被告戊○○、丙○○供述一致外，並經證人甲○○證稱：「我們要施工
      都是被告丙○○通知我們的，領薪水也是如此，被告戊○○我也認識，我們在
      領薪水的時候就會碰見，戊○○從來沒有叫我去何處工作，都是丙○○在分配
      工作的，戊○○沒有。」等語明確，堪認為真實。
（二）觀之上開工程承攬書上之「承包人負責人」欄內、現金支出傳票上及供借款擔
      保之三百萬元本票發票人欄內，均係由被告丙○○簽名，而未見被告戊○○簽
      名其上，足見本件工程承攬契約之簽訂及借款事宜，均是由被告丙○○出面為
      之，蓋果如告訴人所言，被告戊○○亦有參與洽談工程及借款事宜，則以告訴
      人之立場，理當要求被告戊○○一一簽名以示其為共同締約、借款之人，然告
      訴人並未如此要求，顯見告訴人僅以被告丙○○為磋商之對象無疑。
（三）又被告戊○○與被告丙○○係夫妻關係，其以戊○○掛名為瑞章工程行名義負
      責人，及以戊○○名義匯款予其妹婿蔡昭文，尚無悖常情，並無法依此遽為推
      論被告戊○○亦有參與簽訂系爭工程及借款之事，是被告戊○○辯稱，伊完全
      不知情等語，應可採信。
（四）綜上判斷，本案除告訴人之單方面指述外，尚無其他積極證據足以證明被告戊○○與共同被告丙○○有何犯意之聯絡或行為之分擔而詐欺告訴人之事實。
四、此外，復查無其他積極證據足資證明被告戊○○有何詐欺之犯行，揆諸前揭判例
    之意旨，自應依法為被告戊○○無罪判決之諭知。
據上論斷，應依刑事訴訟法第二百九十九條第一項前段、第三百零一條第一項，刑法
第二條第一項前段、第三百三十九條第一項、第四十一條第一項前段，罰金罰鍰提高
標準條例第一條前段、第二條，判決如主文。
本案經檢察官魏宏安到庭執行職務。
中      華      民      國    九十二    年      九      月    二十四    日
                                    臺灣臺東地方法院刑事庭
                                              法  官  范乃中
右正本證明與原本無異。
如不服本判決，應於判決送達後十日內向本院提出上訴狀（應抄附繕本）。告訴人或
被害人如對於本判決不服者，應具備理由請求檢察官上訴，其上訴期間之計算係以檢
察官收受判決正本之日期為準。
                                              書記官 陳俊德
中     華      民      國    九十二    年      九       月   二十四    日


司法院資訊處製作；財團法人民間司法改革基金會備份。
